臺灣高等法院刑事判決
110年度上訴字第2548號
上  訴  人  
即  被  告  張皓閔
選任辯護人  曾彥峯律師

上列上訴人因違反洗錢防制法等案件，不服臺灣新竹地方法院11
0年度金訴字第40號、第116號，中華民國110年5月14日第一審判
決（起訴案號：臺灣新竹地方檢察署109年度偵字第12938號，追
加起訴案號：110年度偵字第3676號、第3677號），提起上訴，
本院判決如下：
    主  文
原判決撤銷。
張皓閔共同犯洗錢防制法第十四條第一項之一般洗錢罪，處有期
徒刑肆月，併科罰金新臺幣貳萬元，罰金如易服勞役，以新臺幣
壹仟元折算壹日。又共同犯詐欺取財罪，二罪，各處有期徒刑貳
月，如易科罰金，均以新臺幣壹仟元折算壹日。有期徒刑得易科
罰金部分，應執行有期徒刑參月，如易科罰金，以新臺幣壹仟元
折算壹日。
    犯罪事實
一、張皓閔依其智識程度及社會生活經驗，應可預見一般人無故
    取得他人金融帳戶使用，可能用作從事財產犯罪及處理犯罪
    所得之工具，藉此取得贓款及掩飾犯行，逃避檢警人員追緝
    ，又提領帳戶內不明款項後轉交予指定收款者，其提領款項
    之目的極有可能係為製造金流斷點，以掩飾、隱匿該不法所
    得之去向，竟仍基於縱其提供之帳戶供人匯款後，由其提領
    以掩飾、隱匿詐欺犯罪所得之去向，亦不違背其本意之不確
    定故意，而與真實姓名年籍不詳、臉書暱稱「An An An」（
    微信暱稱「小龜」）之詐欺集團成年成員，共同基於詐欺取
    財及洗錢之犯意聯絡，將其所有之華南商業銀行000-000000
    000000號帳戶（下稱華南銀行帳戶）之存摺及提款卡，以租
    借3天新臺幣（下同）1萬元之代價，於民國109年6月14日某
    時，提供予「An An An」之詐欺集團成員使用，且負責提領
    匯入帳戶之款項，再將款項交予「An An An」收受。嗣該詐
    欺集團不詳成員，分別為下列行為：
㈠、於109年5月底至6月初間，以通訊軟體LINE暱稱「嘉綺」傳送
    訊息與林韋廷聯繫，佯稱於MG金控投資平台上進行外匯操作
    投資可獲取利潤云云，致林韋廷陷於錯誤，依指示於109年6
    月17日下午5時8分許、同日下午6時26分許，分別匯款4萬9,
    000元、15萬元至張皓閔華南銀行帳戶內。
㈡、於109年6月10日某時許，以通訊軟體LINE暱稱「林珍妮」傳
    送訊息與王嘉銘聯繫，佯稱可透過MG金控網站投資外匯，保
    證獲利、穩賺不賠云云，致王嘉銘陷於錯誤，於109年6月17
    日下午5時22分許，以自動櫃員機轉帳3萬元至張皓閔華南銀
    行帳戶內。
㈢、於109年6月13日某時許，以通訊軟體LINE暱稱「晨悅」傳送
    訊息與邱健豪聯繫，佯稱可透過CBI外匯投資平台投資外匯
    獲利云云，致邱健豪陷於錯誤，於109年6月17日晚上7時37
    分許，以網路匯款之方式，將3萬6,000元匯入張皓閔華南銀
    行帳戶內。　　　　　　
二、嗣張皓閔接獲「An An An」通知後，於109年6月18日上午9
    時24分許，張皓閔在華南商業銀行台中分行，持上開帳戶存
    摺臨櫃提領現金116萬元，旋即依指示將領取之款項交予「A
    n An An」，以此方式隱匿詐欺所得之去向，且獲得3萬元之
    報酬。嗣林韋廷、王嘉銘、邱健豪發覺受騙報警處理，始循
    線查悉上情。
三、案經林韋廷訴由彰化縣警察局北斗分局、邱健豪訴由新北巿
    政府警察局樹林分局、王嘉銘訴由臺南巿政府警察局新化分
    局報請臺灣新竹地方檢察署檢察官偵查起訴。
    理  由
壹、證據能力：
　　按除被告所犯為死刑、無期徒刑、最輕本刑為三年以上有期
    徒刑之罪或高等法院管轄第一審案件者外，於刑事訴訟法第
    273條第1項程序進行中，被告先就被訴事實為有罪之陳述時
    ，審判長得告知被告簡式審判程序之旨，並聽取當事人、代
    理人、辯護人及輔佐人之意見後，裁定進行簡式審判程序，
    為該法第273條之1第1項所明定；而簡式審判程序，貴在審
    判程序之簡省、便捷，故調查證據程序宜由審判長便宜行事
    ，以適當之方法行之即可。是簡式審判程序中關於調查證據
    之程序，亦予簡化，關於證據調查之次序、方法之預定、證
    據調查請求之限制、證據調查之方法、證人、鑑定人詰問方
    式等，均不須強制適用一般審判程序之規定。又因被告對犯
    罪事實不爭執，可認定被告並無行使反對詰問權之意，因此
    有關傳聞證據之證據能力限制，亦無庸適用。是刑事訴訟法
    第273條之2亦規定：「簡式審判程序之證據調查，不受第15
    9條第1項、第161條之2、第161條之3、第163條之1及第164
    條至第170條規定之限制」。查本判決所引用被告以外之人
    所為審判外陳述，雖屬傳聞證據，然檢察官、上訴人即被告
    張皓閔及其辯護人均表示無意見，亦未於本院辯論終結前聲
    明異議，且被告於原審就被訴事實為有罪之陳述，經原審告
    知簡式審判程序之旨，並聽取檢察官、被告之意見後，裁定
    改行簡式審判程序，則依刑事訴訟法第273條之2規定，原審
    所為證據之調查，原即不受同法第159條第1項規定之限制，
    被告於原審審理時就上開證據亦均表示無意見而未予爭執，
    本院復審酌上開證據資料製作時之情況，尚無違法不當之瑕
    疵，亦認為以之作為證據應屬適當，依刑事訴訟法第159條
    之5規定，認前揭證據資料均有證據能力。至於其餘資以認
    定本案犯罪事實之非供述證據，依卷內現存事證，亦查無違
    背法定程序取得之情形，依刑事訴訟法第158條之4所揭櫫之
    意旨，應認具有證據能力。　　
貳、實體方面　　　
一、認定犯罪事實所憑之證據及理由：
　　上揭犯罪事實，業據被告於警詢、偵查、原審及本院審理時
    均坦承不諱，核與證人即告訴人林韋廷、王嘉銘、邱健豪於
    警局證述之情節相符（偵字第12938號卷第8至9頁，偵字第7
    29號卷第5至9頁，偵字第2063號卷第4至6頁），並有告訴人
    林韋廷之網路匯款交易明細、通訊軟體對話紀錄截圖照片、
    被告之華南銀行帳戶客戶基本資料表及交易明細查詢結果、
    臨櫃提領影像光碟1片、告訴人王嘉銘之自動櫃員機交易明
    細表、LINE對話紀錄截圖、告訴人邱健豪之新光商業銀行存
    提交易明細查詢、LINE對話紀錄截圖、詐騙網站平台截圖及
    華南商業銀行股份有限公司109年9月11日營清字第10900255
    81號函附之客戶資料整合查詢及存款往來交易明細表在卷可
    稽（偵字第12938號卷第10至15、27至36、37至49、56至65
    、65至68頁，偵字第729號卷第10至60頁，偵字第2063號卷
    第7至35頁）足認被告任意性自白與事實相符，堪以採信。
    綜上，本案事證明確，被告犯行，洵堪認定，應依法論科。
二、論罪：
㈠、按刑法第339條第1項之普通詐欺取財罪係以意圖為自己或第
    三人不法之所有，以詐術使人將本人或第三人之物交付，為
    其犯罪之基本構成要件，此觀該等條項之規定自明。又詐欺
    取財罪，係目的犯，以意圖為自己或第三人不法之所有，為
    其特別之主觀構成要件要素，而在行為人實行詐欺取財犯行
    之最終目的係在取得所騙取財物現實占有（持有）之場合，
    即如本案之「An An An」實行詐欺取財犯行之最終目的在於
    取得被害人遭詐騙款項之實際占有，則出面自帳戶領取被害
    人遭詐騙款項之行為，因係該罪目的行為之一部，亦屬詐欺
    取財罪之部分構成要件行為，苟有參與其事，即係分擔實行
    詐欺取財之犯罪行為。況被害人遭詐騙後，雖已將款項匯入
    （或經再轉入）指定之某帳戶，但相關款項在遭實際提領前
    ，該帳戶隨時有被查覺而遭凍結之可能，故分擔出面提領詐
    騙款項之工作，更是最終完成詐欺取財犯行之關鍵行為（最
    高法院107年度台上字第1851號判決意旨參照）。準此，本
    件被告依「An An An」指示於犯罪事實欄所示時、地提款後
    ，再依指示將領得之款項轉交「An An An」等情，業經認定
    如前，是被告依指示前往提領各告訴人匯入前開帳戶內款項
    之行為，應亦屬參與分擔詐欺取財構成要件之行為，為詐欺
    取財罪之正犯。
㈡、次按洗錢防制法業於105年12月28日修正公布，並於106年6月
    28日生效施行（下稱新法）。修正前該法（下稱舊法）第1
    條揭櫫之立法目的為「防制洗錢，追查重大犯罪」，而本次
    修法後修正為「為防制洗錢，打擊犯罪，健全防制洗錢體系
    ，穩定金融秩序，促進金流之透明，強化國際合作」，其立
    法目的及保護法益，已自單純國家對重大（特定）犯罪之追
    訴及處罰，擴增至防制洗錢體系之健全、金融秩序之穩定及
    透明金流軌跡之建置。至於洗錢犯罪本質在於影響合法資本
    市場並阻撓偵查，且洗錢之行為包含處置（即將犯罪所得直
    接予以處理）、多層化（即為使偵查機關難以追查金流狀況
    ，以迂迴層轉、化整為零之多層化包裝方式，掩飾或隱匿特
    定犯罪所得）及整合（即收受、持有或使用他人犯罪所得，
    使該犯罪所得披上合法之外衣，回歸正常金融體系）等各階
    段行為，其模式不祗一端，故為澈底打擊洗錢犯罪，新法乃
    參照相關國際標準建議及公約之洗錢行為定義，將洗錢行為
    之處置、多層化及整合等各階段，全部納為洗錢行為，而於
    新法第2條規定：「本法所稱洗錢，指下列行為：一、意圖
    掩飾或隱匿特定犯罪所得來源，或使他人逃避刑事追訴，而
    移轉或變更特定犯罪所得。二、掩飾或隱匿特定犯罪所得之
    本質、來源、去向、所在、所有權、處分權或其他權益者。
    三、收受、持有或使用他人之特定犯罪所得。」以求與國際
    規範接軌。從而，行為人對於特定犯罪所得，基於洗錢之犯
    意，參與整體洗錢過程中任一環節之處置、分層化或整合行
    為，致生新法所保護法益之危險者，即應屬新法所欲禁絕之
    洗錢行為。基此，洗錢之定義，在新法施行後，與舊法之規
    定已然有別，因而過往實務見解認為，行為人對犯特定犯罪
    所得之財物或利益作直接使用或消費之處分行為，或僅將自
    己犯罪所得財物交予其他共同正犯，祗屬犯罪後處分或移轉
    贓物之行為，非本條例所規範之洗錢行為，已與新法所規定
    之洗錢態樣有所扞格。因為行為人如意圖掩飾或隱匿特定犯
    罪所得來源，而將特定犯罪所得直接消費處分，或移轉交予
    其他共同正犯予以隱匿，甚或交由共同正犯以虛假交易外觀
    掩飾不法金流移動，依新法規定，皆已侵害新法之保護法益
    ，係屬新法第2條第1或2款之洗錢行為，尚難單純以不罰之
    犯罪後處分贓物行為視之（最高法院110年度台上字第809號
    判決意旨參照）。本案被告與「An An An」係共犯刑法第33
    9條第1項之詐欺取財罪，屬洗錢防制法第3條第2款所規定之
    特定犯罪，而「An An An」係以犯罪事實欄所示方式對告訴
    人林韋廷等人施以詐術，令其等陷於錯誤後，依指示將款項
    匯入被告華南商業銀行帳戶內，由交易明細資料等金流紀錄
    即可特定該等款項屬於本案詐欺之特定犯罪所得，被告再依
    指示將之提領為現金後轉交「An An An」，客觀上顯已製造
    金流斷點，使「An An An」得以藉此掩飾該等詐欺犯罪所得
    之去向，是被告所為自非僅係為詐欺集團取得犯罪所得，而
    係兼為洗錢防制法第2條第2款之洗錢行為，亦應論以同法第
    14條第1項之一般洗錢罪。
㈢、核被告所為，係犯刑法第339條第1項之詐欺取財罪及洗錢防
    制法第14條第1項之一般洗錢罪。又依卷內證據僅得證明被
    告係與「An An An」聯繫並提供帳戶，且依「An An An」指
    示提領及交付款項，尚無其他積極證據足證被告知悉另有除
    「An An An」以外之人共同參與本件詐欺取財等犯行，或確
    有3人以上之共同正犯參與本案詐欺取財之過程，蓋1人分飾
    多角，亦屬可能之事，依罪證有疑利於被告之原則，尚難認
    為本案被告涉有刑法第339條之4第1項第2款所定三人以上共
    同犯詐欺之加重詐欺犯行。
㈣、起訴書原認被告係成立洗錢防制法第14條第1項之幫助犯，惟
    業經檢察官於原審準備程序時當庭更正為正犯（原審金訴字
    第40號卷第44頁）。又被告本案構成一般洗錢罪係因其有洗
    錢防制法第2條第2款之掩飾、隱匿特定犯罪所得去向、所在
    行為，故追加起訴書認被告之洗錢行為亦構成洗錢防制法第
    2條第3款規定（收受、持有或使用他人之特定犯罪所得）之
    一般洗錢罪，尚有未合，均併予敘明。
㈤、被告與真實姓名年籍不詳暱稱「An An An」之成年人間，就
    上開犯行，有犯意聯絡及行為分擔，應依刑法第28條之規定
    ，論以共同正犯。
㈥、被告提領被害人之匯款，所為既係在接力完成該次詐欺犯罪
    最終之取款階段，使犯罪臻於既遂，亦係在隱匿該筆犯罪所
    得，著手開始洗錢犯罪，是其所犯之詐欺罪與洗錢罪2罪間
    ，行為有部分重疊，應屬想像競合犯，然因被告係1次提領3
    名被害人遭詐之財物後，旋將上開款項交予「An An An」，
    而隱匿詐欺所得之去向，故被告僅為1次洗錢行為，侵害一
    社會法益，為避免重複評價，應僅就本案首次犯行論以一般
    洗錢罪及詐欺罪之想像競合犯，而其後之犯行，當無從將一
    洗錢行為割裂再另論一洗錢罪，而與其後所犯詐欺罪從一重
    論處之餘地。是被告就所犯洗錢防制法第14條第1項之一般
    洗錢罪及犯罪事實欄一、㈠所示刑法第339條第1項之詐欺取
    財罪犯行2罪間，乃一行為觸犯數罪名，為想像競合犯，應
    依刑法第55條前段之規定，從一重之一般洗錢罪處斷。
㈦、被告所犯上開3罪間，告訴人不同，犯意各別，行為互殊，應
    予分論併罰。
㈧、按犯洗錢防制法第14條、15條之罪，在偵查或審判中自白者，減輕其刑，洗錢防制法第16條第2項定有明文。查被告就上開一般洗錢罪犯行，於原審及本院審判中自白犯罪，應依洗錢防制法第16條第2項規定，就其所犯一般洗錢罪減輕其刑。　　　　　　　　　　　　　　　　　　
三、撤銷改判之理由：
㈠、原審認被告上開犯行罪證明確而予論罪科刑，固非無見，惟
    刑罰之量定，固屬法院自由裁量之職權行使，而刑事審判之
    量刑，既旨在實現刑罰權分配之正義，法院對科刑判決之被
    告量刑，自應符合罪刑相當原則，使罰當其罪，以契合人民
    之法律感情，則行為人犯後悔悟之程度，是否與被害人（告
    訴人）達成和解，及其後能否確實善後履行和解條件，以彌
    補被害人（告訴人）之損害，均攸關於法院判決量刑之審酌
    ，且基於「修復式司法」理念，國家亦有責權衡被告接受國
    家刑罰權執行之法益與確保被害人（告訴人）損害彌補之法
    益，務必使二者間在法理上力求衡平。查被告於原審判決後
    ，業與告訴人林韋廷、王嘉銘、邱健豪成立和解，並已依約
    給付款項，有和解書、和解筆錄、匯款單影本及本院公務電
    話紀錄在卷可佐（本院卷第33、37、67、89、91頁），足認
    被告犯後態度與原審已有不同，原審就此部分未及審酌，而
    為刑罰量定理由，尚有未洽，此部分亦經被告執為上訴理由
    。是原判決既有前開可議之處，並為被告上訴指摘所及，自
    屬無可維持，應由本院將原判決予以撤銷改判。
㈡、爰審酌被告提供上開金融帳戶資料，並加以提領其內所得款
    項，造成告訴人被騙並受有財產上損失，助長詐騙犯行之氾
    濫，復掩飾犯罪贓款去向，增加國家查緝犯罪及告訴人尋求
    救濟之困難，危害社會秩序穩定，所為實有不該，惟念及被
    告犯後始終坦承犯行，態度良好，且業與各告訴人達成和解
    ，並均已給付完畢，相當程度足以彌補其之所為及各該告訴
    人之損失。兼衡被告擔任之分工角色與所生危害程度、告訴
    人3人受騙金額多寡，以及被告高中肄業之智識程度，曾經
    做過電影院、便利商店、工程業、保全，現在從事工程業，
    月薪水約近3萬元左右等情狀，分別量處如主文第2項所示之
    刑，罰金刑部分並諭知易服勞役之折算標準，並就有期徒刑
    得易科罰金部分，定其應執行之刑及諭知易科罰金之折算標
    準。又被告所犯一般洗錢罪，非最重本刑5年以下有期徒刑
    之罪，是本院就其犯行判處有期徒刑6月部分，依刑法第41
    條第1項規定之反面解釋，仍不得易科罰金，惟得依刑法第4
    1條第3項規定，向檢察官聲請易服社會勞動，附此敘明。至
    被告雖請求給予緩刑之宣告，惟查被告尚有多件詐欺案件在
    其他法院審理中，有本院被告前案紀錄表在卷可查，故本院
    認尚不宜對被告為緩刑之宣告，附此說明。
㈢、不予沒收之說明：
　⒈被告為本案犯行共獲得報酬3萬元，業據被告供述在卷，惟審
    酌被告已與告訴人3人達成和解，賠償金額亦遠超過被告之
    犯罪所得，若再就其此部分犯罪所得宣告沒收或追徵，實有
    過苛之虞，本院衡酌上情，爰依刑法第38條之2第2項規定，
    不予宣告沒收或追徵。
　⒉至洗錢防制法第18條第1項雖規定「犯第14條之罪，其所移轉
    、變更、掩飾、隱匿、收受、取得、持有、使用之財物或財
    產上利益，沒收之；犯第15條之罪，其所收受、持有、使用
    之財物或財產上利益，亦同」，此一規定採取義務沒收主義
    ，只要合於前述規定，法院固應為相關沒收之諭知，然該洗
    錢行為之標的是否限於行為人所有者始得宣告沒收，法無明
    文，實務上一向認為倘法條並未規定「不問屬於犯罪行為人
    與否均沒收」時，自仍以屬於被告所有者為限，始應予沒收
    。本院認在洗錢防制法並未規定「不問屬於犯罪行為人與否
    」之情形下，自宜從有利於被告之認定。查被告本案所提領
    而交付上手之未扣案詐欺贓款，固為被告共同犯本案之罪所
    得財物，然該款項業已交付「An An An」，業如前述，該等
    款項既非被告所有，亦非在其實際掌控中，是就其收受、持
    有之財物自不得適用上開洗錢防制法之特別沒收規定予以宣
    告沒收之。
　⒊另就被告之華南銀行帳戶存摺，雖為其所有且供其本案犯罪
    所用之物，惟上開物品單獨存在尚不具刑法上之非難性，且
    就沒收制度所欲達成之社會防衛目的亦無任何助益，且該帳
    戶業經列為警示帳戶，再遭被告或詐騙集團成員持以利用之
    可能性甚微，欠缺刑法上之重要性，為免耗費司法資源，爰
    參酌刑法第38條之2第2項規定，認無諭知沒收、追徵之必要
    ，附此敘明。
據上論斷，應依刑事訴訟法第369條第1項前段、第364條、第299
條第1項前段，判決如主文。
本案經檢察官陳榮林提起公訴及檢察官吳志中追加起訴，檢察官
林安紜到庭執行職務。
中　　華　　民　　國　　110 　年　　11　　月　　16　　日
     　　　　　　 刑事第十六庭  審判長法　官  葉騰瑞
                                      法　官  古瑞君
                                      法　官  廖紋妤
以上正本證明與原本無異。
詐欺取財罪部分不得上訴。
其餘部分，如不服本判決，應於收受送達後20日內向本院提出上
訴書狀，其未敘述上訴之理由者並得於提起上訴後20日內向本院
補提理由書（均須按他造當事人之人數附繕本）「切勿逕送上級
法院」。
                                      書記官  江珮菱 
中　　華　　民　　國　　110 　年　　11　　月　　17　　日

附錄：本案論罪科刑法條全文
洗錢防制法第2條
本法所稱洗錢，指下列行為：
一、意圖掩飾或隱匿特定犯罪所得來源，或使他人逃避刑事追訴
    ，而移轉或變更特定犯罪所得。
二、掩飾或隱匿特定犯罪所得之本質、來源、去向、所在、所有
    權、處分權或其他權益者。
三、收受、持有或使用他人之特定犯罪所得。
洗錢防制法第14條
有第二條各款所列洗錢行為者，處七年以下有期徒刑，併科新臺
幣五百萬元以下罰金。
前項之未遂犯罰之。
前二項情形，不得科以超過其特定犯罪所定最重本刑之刑。
刑法第339條
意圖為自己或第三人不法之所有，以詐術使人將本人或第三人之
物交付者，處五年以下有期徒刑、拘役或科或併科五十萬元以下
罰金。
以前項方法得財產上不法之利益或使第三人得之者，亦同。前二
項之未遂犯罰之。